【裁判字號】    95,易,914
【裁判日期】    951229
【裁判案由】    詐欺
【裁判全文】
臺灣彰化地方法院刑事判決               95年度易字第914號
公  訴  人  臺灣彰化地方法院檢察署檢察官
被      告  乙○○○
            甲○○
上列被告等因詐欺案件，經檢察官聲請簡易判決處刑（95年度偵
字第3944號），經本院員林簡易庭認為不宜逕以簡易判決處刑，
移由本院刑事庭改依通常程序審理，判決如下：
    主  文
乙○○○幫助意圖為自己不法之所有，以詐術使人將本人之物交
付，處有期徒刑肆月，如易科罰金，以銀元佰元即新台幣玖佰
元折算壹日。
甲○○幫助意圖為自己不法之所有，以詐術使人將本人之物交付
，處有期徒刑伍月，如易科罰金，以銀元佰元即新台幣玖佰元
折算壹日。
    事  實
一、甲○○、乙○○○雖可預見金融機構帳戶係個人理財之重要
    工具，且關係個人財產、信用之表徵，如提供予他人使用，
    有供作財產犯罪用途之可能，而他人取得非本人之存摺帳戶
    等資料之目的在於收取贓款及掩飾犯行不易遭人追查，對於
    提供帳戶雖無引發他人萌生犯意之確信，但仍以縱若有人持
    以犯罪亦無違反其本意之幫助詐欺犯意，於民國94年10月3
    日，由甲○○偕同乙○○○一同前往台北富邦商業銀行員林
    分行申辦帳戶（戶名：乙○○○、帳號：000000000000號）
    ，並於申辦後翌日（即同年月4 日），由甲○○將上開帳戶
    之存摺、金融卡、印章及密碼等物，以郵寄方式寄交予真實
    姓名年籍不詳自稱「楊小姐」之成年人，而容任他人使用上
    開帳戶，遂行財產犯罪。嗣詐欺集團成員某自稱「關小姐」
    者，果於94年10月5 日撥打電話予丙○○，向其佯稱：欲辦
    理貸款，請匯款至指定帳戶作為手續費云云，丙○○不疑有
    詐而陷於錯誤，即於同日約下午3 時許，依其指示將8,000
    元匯入前揭乙○○○所申辦之帳戶中，此匯款金額並旋遭該
    詐欺集團提領殆盡。嗣因丙○○查覺受騙報警處理，始查知
    上情。
二、案經彰化縣警察局員林分局報請臺灣彰化地方法院檢察署檢
    察官偵查後聲請簡易判決處刑，經本院員林簡易庭認為不宜
    逕以簡易判決處刑，移由本院刑事庭改依通常程序審理。
    理  由
壹、證據能力部分：
    本案全部卷證所涵括之供述證據及非供述證據，公訴人、被
    告均不爭執其證據能力，而依刑事訴訟法第159條之5規定「
    被告以外之人於審判外之陳述，雖不符前四條之規定，而經
    當事人於審判程序同意作為證據，法院審酌該言詞陳述或書
    面陳述作成時之情況，認為適當者，亦得為證據。當事人、
    代理人或辯護人於法院調查證據時，知有第一百五十九條第
    一項不得為證據之情形，而未於言詞辯論終結前聲明異議者
    ，視為有前項之同意」，是後述所引用證據之證據能力均無
    疑義，合先敘明。
貳、本院論罪科刑部分：
一、訊據被告乙○○○、甲○○固不否認有於上開時、地，一同
    前往台北富邦商業銀行員林分行申辦帳戶（戶名：乙○○○
    、帳號：000000000000號），並於申辦後翌日（即同年月4
    日），由被告甲○○將上開帳戶之存摺、金融卡、印章及密
    碼等物，以郵寄方式寄交予真實姓名年籍不詳自稱「楊小姐
    」之成年人之事實，惟矢口否認有何幫助詐欺取財之犯行，
    被告乙○○○、甲○○均辯稱：被告甲○○係要辦理貸款才
    會寄帳戶予他人，但是卻被他人所欺騙，確實不知所提供之
    帳戶會遭他人用以詐欺犯罪使用云云。
二、經查：
  (一)證人丙○○卻有於94年10月5 日，接獲某自稱「關小姐」者
    ，撥打電話予伊，向伊佯稱：欲辦理貸款，請匯款至指定帳
    戶作為手續費云云，致丙○○不疑有詐而陷於錯誤，即於同
    日約下午3 時許，依其指示將8,000 元匯入前揭乙○○○所
    申辦之帳戶中，此匯款金額並旋遭該詐欺集團提領殆盡等情
    ，業據證人即被害人丙○○於警詢時證述遭詐騙時間，及匯
    款時、地及金額等情綦詳，且有前揭被告乙○○○之台北富
    邦商業銀行員林分行帳戶之存摺存戶內容查詢表、對帳單查
    詢表及被害人於台北富邦銀行之存款類存款存入存根等件附
    卷可稽，上開事實應堪認定。
  (二)被告等雖辯稱：被告甲○○係要辦理貸款才會寄帳戶予他人
    ，但是卻被他人所欺騙，不知其所提供之帳戶會遭他人用以
    詐欺犯罪使用云云。惟查：被告乙○○○於95年4 月4 日警
    詢中即供承：我於94年10月3 日有與兒子甲○○去向富邦銀
    行員林分行開立帳戶，但我沒有使用該帳戶，該帳戶被我兒
    子甲○○拿走，他說拿銀行存摺可以去換錢，因我兒子甲○○跟我說他有欠人家錢需要一筆錢還給人家，所以我才會去
    申辦存摺帳戶給我兒子使用，但我沒收到販賣帳戶的錢等語
    ，且於本院95年12月20日審理中亦供稱：甲○○確實有跟我
    說拿存摺可以去換錢等語（參見95年度偵字第3944號卷第13
    -14 頁，及本院卷），又被告等雖辯稱將上開帳戶之存摺、
    金融卡、印章及密碼等物，以郵寄方式寄交予他人，係為辦
    理貸款云云，然被告等倘係要以該帳戶辦理貸款，豈有將上
    開帳戶之存摺、金融卡、印章及密碼等物，均交付予他人之
    理，則嗣後若貸款匯入該帳戶內，被告等已無存摺、金融卡
    、印章及密碼等物品，渠等將如何提領貸款款項，此顯有違
    於常理。況且今日一般人至郵局或銀行開設帳戶並非難事，
    如非供犯罪之非法使用，衡情自無置自己名義帳戶不用，而
    取得他人帳戶使用之必要。且金融存款帳戶事關存戶個人財
    產權益之保障，其與存戶印鑑章結合，具高度專有性，除非
    本人或與本人親密關係者，難認有何理由可自由流通使用該
    存摺，一般人皆有妥為保管防阻他人任意使用之認識，縱因
    特殊情況偶有交付他人使用之需，亦必然深入瞭解用途後再
    行提供以使用，方符常情。而該等專有物品如落入不明人士
    手中，極易被利用為與財產有關之犯罪工具，此又係具備一
    般生活智識者皆能體察之常識；參以邇來詐欺人士使用他人
    存摺作為指示被害人匯款工具之犯罪類型層出不窮，並廣經
    媒體披載，凡對社會動態尚非全然不予關注者均能知曉。在
    本件中，被告於提供上開帳戶予他人使用時，已係成年人，
    足認其心智成熟，亦具一般智識程度及社會經驗，對於上開
    各情，自有認識，竟仍將自己前開帳戶之存摺、晶片金融卡
    （含密碼）提供予姓名年籍不詳之成年人，且該成年人果據
    以為犯詐欺取財罪之出入帳戶使用，足見被告主觀上顯具有
    縱使姓名年籍不詳之成年人於取得該帳戶之存摺、金融卡（
    含密碼）後，自行或提供詐騙人士持以作為詐欺取財之用，
    亦不違背其本意之不確定故意至明。
  (三)綜上所述，被告2 人前開所辯，顯係卸責之詞，不足採信。
    本案事證已臻明確，被告犯行應堪認定，應與依法論科。
三、我國刑法於94年2月2日修正公布，95年7月1日施行（下稱新
    法；修正前刑法下稱舊法）後，依最高法院95年度第8次刑
    事庭會議決議內容，有關新舊法之適用原則如下：
    (一)新法第2條第1項之規定，係規範行為後法律變更所生新舊
      法律比較適用之準據法，於新法施行後，應適用新法第2
      條第1項之規定，為「從舊從輕」之比較。
    (二)基於罪刑法定原則及法律不溯及既往原則，行為之處罰，
      以行為時之法律有明文規定者為限，必行為時與行為後之
      法律均有處罰之規定，始有新法第2條第1項之適用。
    (三)比較時應就罪刑有關之共犯、未遂犯、想像競合犯、牽連
      犯、連續犯、結合犯，以及累犯加重、自首減輕暨其他法
      定加減原因（如身分加減）與加減例等一切情形，綜其全
      部罪刑之結果而為比較。
    (四)新法第33條第5款規定罰金刑為1,000元以上，以百元計算
      之，新法施行後，應依新法第2條第1項之規定，適用最有
      利於行為人之法律。
    (五)易科罰金之折算標準，新法施行後，應依新法第2條第1項
      之規定，適用最有利於行為人之法律。
四、本件被告等行為後，刑法業經修正，依前揭最高法院95年度
    第8 次刑事庭會議決議內容，應綜其全部罪刑之結果而為比
    較後，始得判斷應適用新法或舊法，經本院為如附表１所示
    之比較後，認本件依刑法第2 條第1 項前段，就以下幫助犯
    及主刑罰金刑部分等適用，均應依舊法。按刑法上之幫助犯
    ，係指以幫助之意思，對於正犯資以助力，而未參與實施犯
    罪之行為者而言（最高法院49年臺上字第77號判例參照）。
    查被告等將前揭所申請之帳戶存摺、晶片金融卡，交付予他
    人作為犯詐欺取財之用，而向其收取前揭帳戶存摺、晶片金
    融卡之人，確有向被害人詐欺取財，被害人因而匯款、轉帳
    入被告之前開金融機構帳戶等節，已如前述，是核被告2 人
    所為，均係犯修正前刑法第30條第1 項前段、刑法第339 條
    第1 項之幫助詐欺取財罪。被告等幫助他人犯詐欺取財罪，
    為從犯，應依修正前刑法第30條第2 項規定按正犯之刑減輕
    之。爰審酌被告2 人均無任何前科，素行尚佳，惟渠等擅自
    提供帳戶供他人非法使用，使犯罪難以查緝，等同助長犯罪
    ，行為殊屬不當，且犯後仍飾詞卸責、未見悔意，並考量其
    犯罪之動機、目的、手段、被害人所生之損害等一切情狀，
    分別量處如主文所示之刑，並諭知易科罰金之折算標準【按
    關於易科罰金之折算標準及期限，參酌前揭最高法院95年度
    第8次 刑事庭會議決議，並未敘明易刑處分應與罪刑有關之
    共犯、未遂犯、想像競合犯、牽連犯、連續犯、結合犯，以
    及累犯加重、自首減輕暨其他法定加減原因（如身分加減）
    與加減例等一切情形，綜合而為比較，依明示其一排除其餘
    之法理，易刑處分自不在此綜合比較之範圍，此部分於新法
    施行後，應另依新法第2 條第1 項之規定，適用最有利於行
    為人之法律，經比較修正前後之易科罰金折算標準結果，以
    修正後之規定，較有利於被告，理由詳如附表２所示】。
據上論斷，應依刑事訴訟法第452 條、第299 條第1 項前段，刑
法第2 條第1 項前段、刑法第339 條第1 項、修正前刑法第30條
第1 項、第2 項、修正前刑法第41條第1 項前段，罰金罰鍰提高
標準條例第1 條前段，修正前罰金罰鍰提高標準條例第2 條，判
決如主文。
本案經檢察官張尹敏到庭執行職務。
中    華    民    國    95    年    12    月    29    日
                  刑事第二庭    審判長法  官    簡璽容
                                      法  官    胡宜如
                                      法  官    郭麗萍
以上正本證明與原本無異。
如不服本判決，應於判決送達後十日內向本院提出上訴狀 (須附
繕本 )。
告訴人或被害人對於判決如有不服具備理由請求檢察官上訴者，
其上訴期間之計算係以檢察官收受判決正本之日期為準。
中    華    民    國    96    年    1     月    4    日
                                      書記官    張子涵
附錄本案論罪科刑法條全文：
中華民國刑法第339條
（普通詐欺罪）
意圖為自己或第三人不法之所有，以詐術使人將本人或第三人之
物交付者，處5 年以下有期徒刑、拘役或科或併科1 千元以下罰
金。
以前項方法得財產上不法之利益或使第三人得之者，亦同。
前二項之未遂犯罰之。
附表１：
┌──┬─────┬─────────────────────────┐
│編號│修正事項  │  以各別修正事項討論新、舊法之比較適用            │
├──┼─────┼─────────────────────────┤
│ 一 │主刑罰金  │(一)刑法修正施行前，依罰金罰鍰提高標準條例第1 條前段│
│    │部分      │  規定，依法律應處罰金、罰鍰者，就其原定數額得提高│
│    │          │  為2倍 至10倍（刑法乃係定明10倍）。中華民國94年1 │
│    │          │  月7日 刑法修正施行後，依刑法施行法第1 條之1 規定│
│    │          │  ，刑法分則編所定罰金之貨幣單位為新臺幣，而94年1 │
│    │          │  月7 日刑法修正時，刑法分則編未修正之條文定有罰金│
│    │          │  者，自94年1 月7 日刑法修正施行後，就其所定數額提│
│    │          │  高為30倍。但72年6 月26日至94年1 月7 日新增或修正│
│    │          │  之條文，就其所定數額提高為3 倍。是以刑法之貨幣單│
│    │          │  位由「元（指銀元）」變更為「新臺幣」，且刑法分則│
│    │          │  之罰金數額，亦視該分則先前曾修正與否，而分別提高│
│    │          │  3 或30倍。經按現行法規所定貨幣單位折算新臺幣條例│
│    │          │  第2 條之規定折算後等值，故新法並未較有利。      │
│    │          │(二)刑法第33條第5 款有關罰金刑部分，在新法部分係規定│
│    │          │  為罰金：新臺幣1,000 元以上，以百元計算之。而舊法│
│    │          │  時則係規定為罰金：1 元以上，修正後之規定並非較有│
│    │          │  利於被告。                                      │
├──┼─────┼─────────────────────────┤
│ 二 │幫助犯    │刑法幫助犯之規定，雖為使幫助犯之文義，更符合學界通│
│    │          │說之「限制從屬形式」，且舊法「從犯」一詞，常有不同│
│    │          │解讀，故將舊法之「幫助他人犯罪者，為從犯」之文義，│
│    │          │改為「幫助他人實行犯罪行為者，為幫助犯」。然被告不│
│    │          │論依修正前之刑法第30條第1、2項，抑或依修正後之刑法│
│    │          │第30條第1 、2 項，均係幫助犯，且均應減輕其刑，修正│
│    │          │後之規定並非較有利於被告。                        │
├──┴─────┴─────────────────────────┤
│總結：本案綜合前開結果，仍應適用舊法之規定。                        │
└──────────────────────────────────┘
附表２：
┌─────┬─────────────────────────┐
│修正事項  │新、舊法之比較適用                                │
├─────┼─────────────────────────┤
│易科罰金  │刑法第41條第1項前段關於得易科罰金之規定，修正前係 │
│          │以「因身體、教育、職業、家庭之關係或其他正當事由，│
│          │執行顯有困難」為其要件，新法則刪除此要件，修正理由│
│          │說明上述規定限制過嚴，欠缺彈性，與易科罰金制度旨在│
│          │救濟短期自由刑流弊之旨趣不符，且刪除該要件後使檢察│
│          │官得視具體個案審酌宜否易科罰金，更符告易科罰金制度│
│          │之意旨。另修正前刑法第41條第1項前段配合罰金罰鍰提 │
│          │高標準條例第2條（現已刪除）之規定，係以「銀元300元│
│          │即新台幣900元折算1日」為易科罰金之折算標準，至修正│
│          │後之刑法第41條第1項乃係以「新台幣1,000元、2,000元 │
│          │或3,000元折算1日」為易科罰金之折算標準。而觀諸歷年│
│          │來之實務運作情形，在法院宣告易科罰金折算標準之案件│
│          │，檢察官執行時乃以准予易科罰金為原則，不准易科罰金│
│          │為例外，是以比較修法前後就易科罰金准否及折算標準之│
│          │規定，應認修正後刑法第41條第1項前段提高易科罰金之 │
│          │折算標準之適用，對於行為人而言較為不利。是依刑法第│
│          │2 條第1 項前段，應適用修正前刑法第41條第1 項前段之│
│          │規定。                                            │
└─────┴─────────────────────────┘


司法院資訊處製作；財團法人民間司法改革基金會備份。
